【裁判字號】    94,上更(一),863
【裁判日期】    950323
【裁判案由】    殺人未遂
【裁判全文】
臺灣高等法院刑事判決             94年度上更(一)字第863號
上  訴  人  丁○○
即  被  告
                    （另案在臺灣桃園監獄執行）
公設辯護人  本院指定辯護人  丙○○
上列上訴人因殺人未遂案件，不服臺灣桃園地方法院92年度訴緝
字第21號，中華民國92年4月15日第一審判決（起訴案號：臺灣
桃園地方法院檢察署90年度偵字第17764號），提起上訴，本院
判決後，經最高法院發回，本院判決如下：
    主  文
原判決撤銷。
丁○○連續傷害人之身體，累犯，處有期徒刑壹年陸月。
扣案西瓜刀壹把（已斷為兩截）沒收。
    事  實
一、丁○○於民國（下同）八十五年間因詐欺案件，經臺灣桃園
    地方法院判處有期徒刑六月確定，於八十七年五月二十一日
    縮短刑期執行完畢。緣丁○○積欠陳政益（原名陳福煥）新
    台幣（下同）六十八萬元，原本約定按月清償一萬元，惟未
    能按期清償，陳政益乃夥同甲○○、乙○○於九十年十月十
    八日下午三時許，前往桃園縣新屋鄉○○○路○段六四一號
    丁○○住處催討債務，丁○○與甲○○發生齟齬進而互毆，
    乙○○見狀上前推擋丁○○，丁○○唯恐不敵，竟取出其所
    有置放於儲藏室內之西瓜刀一把，並基於傷害之概括犯意，
    先揮刀砍向甲○○，甲○○舉左手抵擋後，左肩又遭砍傷一
    刀，因而受有左肩裂傷三×０‧五×０‧五公分、左肘裂傷
    十×０‧五×一‧五公分、左尺骨近端開放性骨折等多處傷
    害，乙○○見狀自後抱住丁○○，甲○○伺機離開，丁○○
    並未追擊，另將乙○○摔倒在地，再持刀對之揮砍，乙○○
    奪刀未果左拇指先遭割傷，以右臂格擋一刀後，又遭砍傷背
    部等處，乙○○因而受有左肩挫傷十二×三公分、右臂裂傷
    二十×０‧三×０‧五公分、下背裂傷十×０‧五×０‧五
    公分、左拇指裂傷併肌腱斷裂三乘０點五×一公分等多處傷
    害，丁○○見乙○○受傷後即行罷手，並以該西瓜刀拍打桌
    面，喝令陳政益、甲○○及乙○○快行離開，而使該西瓜刀
    斷為兩截，陳政益隨即載送甲○○、乙○○二人至楊梅鎮○○路一九六號天成醫院就醫並報警處理。丁○○隨後亦前往
    天成醫院就醫並探視甲○○、乙○○二人之傷勢，嗣於同日
    下午五時許，在天成醫院內為警查獲，並至桃園縣新屋鄉○○○路○段六四一號內，扣得丁○○所有上開已斷為兩截之
    西瓜刀一把。
二、案經甲○○、乙○○訴由桃園縣警察局楊梅分局報請臺灣桃
    園地方法院檢察署檢察官偵查起訴。
    理  由
一、訊據上訴人即被告葉斯對於前揭時地以西瓜刀砍傷甲○○、
    乙○○之事實，惟否認有傷害及殺人未遂犯行，辯稱：其與
    甲○○發生口角後，遭甲○○、乙○○二人毆打衝入儲藏室
    ，其中一人將其左手臂反折至背後，其無法抵擋，且臥室內
    尚有妻子及孩子，始隨手拾起西瓜刀往後揮砍，迨發現甲○○等人受傷後即停止，並用西瓜刀拍打茶桌，嚇令彼等離去
    ，西瓜刀因而斷裂，並非因砍殺乙○○被告而斷裂等語。惟
    查：
  (一)前揭事實經過，業據告訴人即證人甲○○、乙○○分別於警
    詢、及歷次審理時以證人身份指訴明確（偵查卷第七頁、第
    九頁、原審訴字卷第十六頁、第十七頁、訴緝字卷第五十頁
    、上訴字卷第四十四頁、第四十五頁、上更(一)字卷第三十至
    三十三頁），彼二人所述之情節核與證人陳政益證述之情節
    大致相符（原審訴字卷第十八頁、第十九頁、上訴字卷第一
    二八頁），且告訴人甲○○、乙○○受有如事實欄所載之傷
    害，復有天成醫院驗傷診斷書二紙（偵查卷第十三頁、第十
    四頁）及該醫院於九十二年十一月十九日以天興字第九二一
    一一九號函檢送之病歷資料附卷可佐（上訴字卷第五十四至
    六十五頁）；並有扣案之西瓜刀一把（已斷為兩截）足稽。
  (二)被告雖辯稱係遭告訴人甲○○、乙○○二人毆打推入儲藏室
    ，且係於左手臂遭反折至背後，頭往下壓，始撿拾西瓜刀隨
    手向後揮砍等語，惟此與告訴人甲○○、乙○○及證人陳政
    益所指證之情節顯然不符。另本院前審經被告當庭表演其所
    稱持西瓜刀揮砍之情形時，其係採蹲姿右手往後砍，頭未回
    轉，且係手越過左右兩肩膀方向往後比劃，有審判筆錄附卷
    可稽（上訴字卷第一三五頁）。則依其所稱揮砍時之姿態，
    其力道能否使告訴人受有如事實欄所載之傷勢，已非無疑，
    況被告如確遭告訴人反折，告訴人非但可輕易閃躲，且奪下
    被告之西瓜刀亦非難事，告訴人二人當不可能相繼遭被告砍
    傷。又告訴二人之傷勢多集中於手、肘部位等情觀之，顯係
    於面對面時因防衛被告刀砍，遭被告用力揮擊所致，況告訴
    人乙○○尚受有下背裂傷十×０‧五×０‧五公分之傷害，
    該傷勢位在腰部上方，與腰帶方向平行，有照片可稽（上更
    (一)字卷第三十六頁），足見該傷勢確係告訴人乙○○趴在地
    面時遭被告由上往下揮砍所致，核與告訴人乙○○指述之情
    節相符，被告所辯顯然與事實不符，要無可採，其有傷害之
    犯罪故意，自屬灼然。
  (三)告訴人甲○○及乙○○雖指稱扣案西瓜刀係被告砍擊乙○○
    背部時所折斷云云，告訴人乙○○並指稱被告係持刀同時砍
    斷腰帶及背部而折斷等語。然扣案西瓜刀經勘驗結果，全長
    六十一‧六公分，單刃，刀刃長五十公分，刀刃寬五‧二公
    分，刀柄長十一‧六公分，刀刃部分從中斷成二截，斷痕平
    整，連刀柄部分長二十‧五公分，另一截長二十九‧五公分
    ，刀刃無砍擊之缺痕，有勘驗筆錄可佐（上訴字卷第一六０
    頁、上更(一)卷第五十四頁），由該西瓜刀刀身斷裂處斷痕平
    整、刀刃部位則無砍擊之缺痕以觀，核與被告所稱係以刀身
    平面橫向拍擊桌面而受力斷裂之情形一致，而非砍擊告訴人
    背部時所斷裂，蓋如係砍擊告訴人乙○○背部時斷成二截，
    應係以刀刃使力砍擊始能如此，則如非在刀刃處斷裂，至少
    刀刃處亦應有缺痕始符常情，故告訴人此部分所指自無法證
    明與事實相符，尚非可採，此部分被告所辯應堪採信。
  (四)次按正當防衛必須對於現在不法之侵害始得為之，侵害業已
    過去，即無正當防衛可言。至彼此互毆，又必以一方初無傷
    人之行為，因排除對方不法之侵害而加以還擊，始得以正當
    防衛論。故侵害已過去後之報復行為，與無從分別何方為不
    法侵害之互毆行為，均不得主張防衛權（最高法院三十年度
    上字第一０四０號判例參酌）。查本件告訴人甲○○、乙○○於本案發生時並未持任何刀械，此為被告所自承（偵查卷
    第五頁），而被告既係正面持西瓜刀砍擊告訴人，是縱使告
    訴人其前有追打傷害被告之舉，惟於被告取出西瓜刀後，告
    訴人應無法再繼續傷害被告，被告應已達成排除現在不法侵
    害之效果，然被告於侵害過去後猶持刀揮砍告訴人，其有傷
    害之故意彰彰至明。依上開判例說明，被告所為殊難符於正
    當防衛之要件，另被告於取得西瓜刀時，已達排除告訴人等
    之不法侵害之效果，既如前述，則被告未於談判桌旁之廚房
    拿取菜刀，而奔至儲藏室之目的原係為躲藏，縱然屬實，亦
    難卸免其故意傷害之行為。
  (五)綜上所述，本件事證明確，被告之犯行應堪認定，應依法論
    科。
二、核被告所為，係犯刑法第二百七十七條第一項之傷害罪。公
    訴人雖認被告係涉有刑法第二百七十一條第二項、第一項之
    殺人未遂罪嫌，惟按殺人未遂與傷害罪之區別，即在下手加
    害之時，有無殺意為斷，即被告在主觀上有無奪取被害人性
    命之預見與欲望。至於被害人受傷之部位、傷痕之多寡、被
    告所持之凶器、犯罪之動機等，均為法院參考之重要資料，
    但並非唯一絕對之標準（參見最高法院二十年非字第一０四
    號、四十四年台上字第三七三號、五十一年台上字第一二九
    一號判例意旨）。按扣案之西瓜刀係被告拍打桌面而斷裂，
    並非因砍殺告訴人乙○○而斷裂，已如前述，則公訴人認被
    告使用之西瓜刀斷裂可見用力之猛乙節，已嫌無據，不足資
    為認定被告有殺人未遂犯行之論據；又告訴人甲○○、乙○○、及證人陳政益雖均曾指稱被告持西瓜刀朝渠等頭部砍來
    等語，然查告訴人二人實際所受傷害均集中於上肢、後背等
    部位，均非屬足以致命之人身要害部位，而被告與陳政益雖
    有債務糾紛，然與告訴人甲○○、乙○○二人素不相識，亦
    無仇怨，僅係因二人替陳政益催討債務發生齟齬滋生事端，
    衡情被告應不致因此細故而產生殺人犯意；又當時告訴人甲○○、乙○○與陳政益三人前往催討債務，立場一致，被告
    與告訴人甲○○互毆時，告訴人乙○○隨即上前推擋被告，
    際此情況被告唯恐不敵，而取出西瓜刀分朝告訴人揮砍，告
    訴人乙○○復自後抱住被告，在此種混亂情形下，亦難認被
    告係基於殺人犯意刻意朝告訴人等之頭部砍殺；再者被告於
    告訴人甲○○遭砍傷後並未追擊，而告訴人乙○○倒臥在地
    ，已無反抗餘力時，被告亦未藉機砍殺其身體要害部位，僅
    砍傷其背部及停手令乙○○離去，業據告訴人乙○○供明在
    卷（訴緝字卷第五十二頁），證人陳政益護送告訴人二人就
    醫時被告亦未攔阻，嗣後並尾隨至天成醫院探視瞭解告訴人
    二人之傷勢（見上訴字卷第一二七頁證人陳政益所述），在
    在足徵被告並無殺人之直接故意或不確定故意可言，自僅應
    負刑法上之傷害罪責，公訴意旨認被告係犯殺人未遂罪嫌乙
    節，容有誤會，惟因起訴之基本社會事實同一，自應依法變
    更起訴法條。被告先後二次傷害之犯行，時間緊接，方法相
    同，觸犯構成要件相同之罪名，顯係基於概括犯意為之，為
    連續犯，應依刑法第五十六條之規定論以一罪並加重其刑。
    被告於八十五年間因詐欺案件，經臺灣桃園地方法院判處有
    期徒刑六月確定，於八十七年五月二十一日縮短刑期執行完
    畢，有本院被告全國前案紀錄表在卷可稽，其於五年內再犯
    本件有期徒刑以上之罪，應依累犯規定遞加重其刑。
三、原審對被告予以論罪科刑固非無見，惟查：扣案西瓜刀之斷
    為二截係因被告拍打桌面嚇令告訴人速行離去所造成，已如
    前述，原審誤該西瓜刀係砍擊告訴人乙○○背部時斷為二截
    ，關於事實認定尚有未洽。被告上訴意旨猶執前詞否認傷害
    之故意，雖無理由，然原判決既有可議，仍應由本院撤銷改
    判。爰審酌查本案之起因係陳政益攜同告訴人甲○○、乙○○至被告住處催討催討債務發生齟齬滋生事端，被告犯罪之
    手段、造成告訴人等所受傷勢非輕，尚未與告訴人甲○○成
    立和解，告訴人乙○○則表明無須被告賠償，及被告之犯罪
    後態度、素行、智識程度、生活狀況等一切情狀，量處如主
    文第二項所示之刑，以示懲儆。至扣案西瓜刀一把（已斷為
    二截），係被告所有供本件犯罪所用之物，業據其供明在卷
    ，應依刑法第三十八條第一項第二款宣告沒收。
四、告訴人乙○○於本院審理時雖陳稱：「我之前在地方法院最
    後一庭有跟法官說我不告被告，我說我沒有要被告賠償我。
    」等語（上更(一)字卷第二十九頁）；經查於原審法院最後一
    次出庭日其係九十二年三月十七日，而原審法院法官於訊問
    告訴人乙○○「有何意見？」時，其向法官陳述「我沒有要
    被告賠償我。」，此外並未為「不告被告」或「撤回告訴」
    之表示，有訊問筆錄可稽（原審訴緝字卷第四十七至五十四
    頁），故告訴人乙○○並無撤回告訴之問題，併此記明。
據上論結，應依刑事訴訟法第三百六十九條第一項前段、第三百
六十四條、第二百九十九條第一項前段、第三百條、刑法第五十
六條、第二百七十七條第一項、第四十七條、第三十八條第一項
第二款、罰金罰鍰提高標準條例第一條前段，判決如主文。
本案經檢察官呂文忠到庭執行職務。
中    華    民    國    95    年    3     月    23    日
                  刑事第十九庭  審判長法  官  林堭儀
                                      法  官  陳憲裕
                                      法  官  宋  祺
以上正本證明與原本無異。
檢察官如不服本判決，應於收受送達後十日內向本院提出上訴書
狀，其未敘述上訴之理由者並得於提起上訴後十日內向本院補提
理由書（均須按他造當事人之人數附繕本）。
被告不得上訴。
                                       書記官  蔡慧娟
中    華    民    國    95    年    3     月    23    日
附錄：本案論罪科刑法條全文
刑法第二百七十七條：
傷害人之身體或健康者，處三年以下有期徒刑、拘役或一千元以
下罰金。
犯前項之罪因而致人於死者，處無期徒刑或七年以上有期徒刑；
致重傷者，處三年以上十年以下有期徒刑。


司法院資訊處製作；財團法人民間司法改革基金會備份。
